最高法院民事判決　　　　　　九十六年度台上字第一○二二號
上　訴　人　有限責任台中市第二信用合作社
法定代理人　乙○○
訴訟代理人　吳光陸律師
　　　　　　廖瑞鍠律師
被 上訴 人　甲○○
訴訟代理人　洪永叡律師
上列當事人間請求確認本票債權不存在事件，上訴人對於中華民
國九十五年十一月三十日台灣高等法院台中分院第二審更審判決
（九十五年度重上更(一)字第三一號），提起上訴，本院判決如下
：
    主  文
原判決廢棄，發回台灣高等法院台中分院。
    理  由
本件被上訴人主張：上訴人所持有以伊為共同發票人之如原判決
附表（下稱附表）編號一、二、三所示三紙本票（下稱系爭本票
）上「甲○○」之簽名非伊本人所親簽，系爭本票之印文雖係伊
所有，惟均係訴外人楊澄雄所盜蓋，且簽名亦係楊澄雄所偽簽，
伊實對上開各筆借款及簽立本票等事情完全不知。新台幣（下同
）三百萬元借款自民國八十六年一月十七日至嗣後陸續展期至九
十年一月十九日最後一次展期以伊名義簽發之本票，均非伊所親
自簽發，伊亦未授權楊澄雄簽發，亦未收到或使用該筆借款，伊
自無須負系爭本票票款及借款之清償責任。而以東資營造有限公
司（下稱東資公司）名義向上訴人北屯分社借款一千四百萬元，
並以伊為連帶保證人部分，及以林崇派名義向上訴人分社借款三
百萬元並以伊為連帶保證人部分，均係楊澄雄所為，伊自無須負
連帶保證之責任。伊就上開三筆本票票據債務及基礎原因關係所
生之債務均不存在，因未經確定判決確認不存在之前，伊之財產
仍有受侵害之危險，自有提起本件確認之訴之法律上利益等情，
求為確認上訴人就系爭本票對伊之票據債權不存在之判決。
上訴人則以：縱認帳戶均是楊澄雄在使用，被上訴人應是知情之
人頭戶，其將印章、存摺、支票簿及帳戶長期借予楊澄雄使用，
顯係有概括授權楊澄雄以其名義借款或作保證人，並使用其支票
及使用帳戶，被上訴人自應負授權人之責任。被上訴人自承有授
權楊澄雄刻印及自承曾同意楊澄雄於八十四年間以其名義向伊貸
一筆三百萬元的借款，並長期將印章、存摺交付楊澄雄保管使用
，其亦應依民法第一百六十九條表見代理之規定對伊負授權之責
任。被上訴人於八十四年四月十七日簽立系爭約定書，並經有對
保手續，後在約定書上所留存之印鑑印文，為兩造一切受（授）
信往來之憑藉，如印鑑有變更時，應以書面通知伊，並應辦變更
或註銷留存印鑑之手續。系爭本票及其借款均經伊核對被上訴人
留存之印鑑無誤，且被上訴人亦自承印文為真實，被上訴人自應
負借款責任及發票人責任。上述約定書條款，與台灣地區各家銀
行之約定書條款相同，並非伊所獨創。第一審以系爭借款曾多次
展期，均未通知被上訴人對保為由，而認定約定書之條款無效，
亦屬不當等語，資為抗辯。
原審將第一審所為上訴人敗訴判決予以維持，駁回上訴人之上訴
，無非以：查兩造對於被上訴人曾於八十四年四月十七日向上訴
人借款三百萬元，業已還清，該筆借款與本案無關。而系爭三筆
借款及本票，乃是八十六年另三筆借款到期後，不斷展期，而於
最後一次借款展期時同時簽發系爭三紙本票供作擔保而來，且除
被上訴人於八十四年四月十七日向上訴人借款及開戶時，兩造簽
訂約定書時曾有對保外，其後各筆以被上訴人為借款人名義或連
帶保證人名義之借款及簽立本票均未與被上訴人對保，並且八十
四年四月十七日之約定書上蓋用之被上訴人印章與系爭本票上蓋
用被上訴人名義之印章相同，其印章確屬被上訴人之印章，系爭
三紙本票上被上訴人之簽名非被上訴人本人所親簽等情，均不爭
執，且有上訴人提出之本票三紙、歷次借款明細表三紙及其借款
申請書三份在卷可稽。次查，系爭三筆借款及開立本票，均是由
楊澄雄向上訴人申請，申請辦理時被上訴人並未在場，僅由上訴
人承辦職員以被上訴人留存之印鑑核對後，即加以核貸展延等情
，亦為兩造所不爭執，且證人即上訴人當時之承辦職員陳德發、
賴建章、鄭靜宜結證屬實，足見被上訴人稱系爭本票借貸，伊並
未到上訴人銀行辦理等語，應可採信。被上訴人主張系爭三紙借
款申請書及本票上之被上訴人名義印章確為楊澄雄所盜蓋乙節，
有提出楊澄雄親自簽章書立之切結書附卷可稽，切結書既經律師
洪永叡在場見證簽認，又觀之該切結書內楊澄雄之印章與第一審
傳訊楊澄雄到庭作證時，其具狀向第一審法院請假之印文相同，
堪認該切結書確為楊澄雄所親自簽認無誤。而依切結書內容之記
載顯示，楊澄雄對於被上訴人於民事訴訟上主張其觸犯偽造有價
證券罪刑責之指控既不爭執，進而請求被上訴人撤回訴訟，承諾
負擔被上訴人因本件相關訴訟之費用而簽認作成切結書，以及本
件系爭三筆借款及本票上訴人確實未曾向被上訴人對保，僅憑被
上訴人留存之印文即加以核貸等情，足信被上訴人主張系爭三筆
借款及本票，乃是楊澄雄所盜簽盜蓋，該三筆借款確為楊澄雄所
貸領等情，尚非無稽，堪信為真實。復查，我國人民將自己印章
交付他人，委託該他人辦理特定事項者，比比皆是，倘持有印章
之該他人，除受託辦理之特定事項外，其他以本人名義所為之任
何法律行為，均須由本人負表見代理之授權人責任，未免過苛。
第一審徒憑被上訴人曾將印章交付與呂某之事實，即認被上訴人
就保證契約之訂立應負表見代理之授權人責任，自屬率斷（最高
法院七十年台上字第六五七號判例意旨參照）。再代理權限於意
思表示範圍以內，不得為意思表示以外之行為，故不法行為不僅
不得成立代理，且亦不得成立表見代理（最高法院九十二年台上
字第一五三六號判決參照）。又本件上訴人除於八十四年四月十
七日被上訴人開戶借款、簽訂約定書時才有與被上訴人對保外，
其後各筆包括八十六年、八十九年間之系爭三筆借款，其中以被
上訴人為借款人名義或連帶保證人名義之借款及簽立本票被上訴
人均未在場，上訴人亦未與被上訴人辦理對保，系爭三筆本票借
款係於八十四年四月十七日借貸之三百萬元還清後，相隔二年及
五年期間楊澄雄私自向上訴人聲請借款，既非密集持續之借貸，
尚難認會使上訴人誤信相隔二至五年後之借款，楊澄雄始終為被
上訴人之代理人。而上訴人並未能證明被上訴人有何表見代理之
情狀，雖被上訴人事後並未取回放置於楊澄雄處之印章，尚難徒
以被上訴人自承將其存摺、印章長期交與訴外人楊澄雄保管使用
，遽謂前開簽名、蓋章係經被上訴人之授權，即命被上訴人負表
見代理授權人之責任。況楊澄雄偽造系爭三張本票之不法行為亦
經台灣台中地方法院檢察署檢察官以九十四年度偵緝字第一四二
八號提起公訴在案，有起訴書附卷可稽，則系爭三筆借款及系爭
本票係屬楊澄雄所為之不法行為。末查，被上訴人於八十四年四
月十七日簽立系爭約定書係上訴人預定用於同類契約之條款而訂
立之契約，雖其訂立時點即八十四年四月十七日在八十九年五月
五日民法債編修正條文施行之前，但依民法債編施行法第十七條
之規定，仍有修正民法第二百四十七條之一規定適用。再如依上
訴人主張，只要被上訴人在該約定書上用印，則該印文所示之印
章對現在或將來所蓋用之任何交易文件、票據、借款、墊款、保
證等債務及其他債務，被上訴人皆應負責，則無異於該印章遭他
人盜用時，仍不必再由上訴人重新辦理對保或確認被上訴人同意
，如此，將使被上訴人可能遭受之不利益，全部歸予被上訴人負
擔。故觀之該約定書條款之規定旨在減輕上訴人於契約相對人請
求返還或更換擔保物及其有關文件時審查其資格之責任，顯將上
訴人應自行負起之經營成本風險管理，在交易雙方間作不合理之
分配，若依此規定，則任何人如有盜用契約相對人之印章時，該
契約相對人均應負責，上訴人反可免除自己之對保、徵信責任，
顯係不當移轉契約風險，按其情形亦有失公平；且就借貸關係而
言，借款人被上訴人相較於出借人上訴人間，顯屬經濟上之弱者
，再就本件交易資訊及交易過程而言，被上訴人相對於上訴人亦
立於不平衡之狀態，而依本件具體情節觀之，上訴人僅於被上訴
人八十四年四月十七日借款時與被上訴人對保乙次，該次對保所
借之三百萬元並已清償完畢，為兩造所不爭執，而系爭借款依上
訴人所述乃分別發生於八十六、八十九年間，最後一次展延為九
十年間，期間長達五、六年，在此五、六年間系爭三筆借款經過
多次展延，並於九十年間簽立系爭本票三紙為擔保，上訴人竟均
未通知被上訴人辦理對保，履行對保手續，亦均未確認被上訴人
是否有授權楊澄雄在借款文件或本票上蓋章，為求方便僅核對被
上訴人留存之印鑑即加以核貸展延，將遭人冒貸之風險，歸由被
上訴人負擔，而免除或減輕上訴人之責任。基上所述，本件因認
定該約定書條款，按其情形對於被上訴人顯失公平，依民法第二
百四十七條之一第一、二、四款規定，應屬無效。從而，上訴人
援引該約定書條款主張系爭本票縱確係被上訴人遭楊澄雄盜蓋，
被上訴人仍應負責清償云云，要無可採。從而，被上訴人訴請確
認上訴人所持有如附表所示系爭本票，對被上訴人之本票債權不
存在，核屬正當，應予准許等詞，為其判斷之基礎。
查楊澄雄證稱：伊保管被上訴人之存摺、印章，係經被上訴人同
意，因為伊在運作，工程伊在作，工地他（即被上訴人）在管理
，所以當時那些保證人及被上訴人都配合伊公司的運作，故將存
摺、印章交給伊保管等語（見原審卷第七九頁至第八○頁）。且
上訴人主張：楊澄雄在另案台灣台中地方法院九十一年度重訴字
第七四六號清償借款事件，九十一年七月十八日開庭時，曾到庭
陳稱本票發票人之印章均是發票人拿給他蓋的，其並不承認有盜
用印章之情事等語（見原審卷第三八頁）。則系爭本票之蓋章是
否係經由被上訴人之授權，而非楊澄雄盜用印章所為，自待查明
。原審未遑為之，即為不利於上訴人之判斷，殊嫌速斷。上訴論
旨，指摘原判決違背法令，求予廢棄，非無理由。
據上論結，本件上訴為有理由。依民事訴訟法第四百七十七條第
一項、第四百七十八條第二項，判決如主文。
中　　華　　民　　國　九十六　年　　五　　月　　十　　日
                      最高法院民事第八庭
                          審判長法官  朱　建　男
                                法官  顏　南　全
                                法官  許　澍　林
                                法官  鄭　傑　夫
                                法官  蘇　清　恭
      本件正本證明與原本無異
                                      書  記  官
中　　華　　民　　國　九十六　年　　五　　月　二十一　日
                                                  Ａ
